【裁判字號】    97,重上更(一),138
【裁判日期】    980407
【裁判案由】    返還借款等
【裁判全文】
臺灣高等法院民事判決             97年度重上更(一)字第138號
上  訴  人  甲  ○
被  上訴人  吉貝坊有限公司
兼上列一人
法定代理人  乙○○    住台北縣新店市○○路○段57巷23號5樓
共      同
訴訟代理人  朱容辰律師
上列當事人間，因請求返還借款等事件，上訴人對於中華民國95
年9月29日臺灣臺北地方法院94年度重訴字第552號第一審判決，
提起上訴，經最高法院第一次發回更審，本院於98年 3月24日言
詞辯論終結，判決如下：
    主      文
上訴駁回。
第二審、及發回前第三審之訴訟費用除確定部分外，由上訴人負
擔。
    事實及理由
一、上訴人起訴主張：被上訴人乙○○與原審共同被告仙玫．巴
    嵐(即謝仙玫）夫妻二人於民國(以下同)80年2月間在臺成立
    吉貝坊有限公司（以下稱吉貝坊公司），訴外人王耀崇於90
    年9月1日邀請股東黃福瑞及上訴人，與乙○○合資成立吉貝
    坊（上海）有限公司，嗣改名為吉頌國際貿易有限公司（以
    下稱吉頌公司），並推乙○○為執行董事兼總經理、王耀崇
    為執行董事兼副總經理，公司之財務、帳冊則由仙玫．巴嵐
    管理、製作；90年11月 6日被上訴人乙○○要求上訴人出借
    新臺幣(以下同)1,266,000元(以4.22匯率換算為人民幣30萬
    元），上訴人委託友人廖淑宜如數匯至被上訴人乙○○之中
    國銀行上海虹橋支行000000000000000000號帳戶。被上訴人
    乙○○若否認有借貸關係，且不能證明上開款項有用於吉頌
    公司之支出，被上訴人乙○○取得上開款項，即無法律上原
    因而受有利益，上訴人自得請求返還不當得利。91年 7月間
    被上訴人乙○○召集股東表示為辦理吉頌公司大陸地區之公
    司登記，需準備美金20萬元以供註冊驗資，要求各股東分攤
    。嗣被上訴人乙○○即以個人身分向上訴人借款美金13萬元
    ，並稱於辦理驗資完畢，即全數返還；同年8月8日上訴人將
    美金13萬元匯至其於萬通銀行新店分行000000000000號帳戶
    內，但完成驗資後，被上訴人乙○○僅返還美金 3萬元，餘
    款美金10萬元，卻拖延未返還。91年10月 8日上訴人親自交
    付美金 1萬元之旅行支票予被上訴人乙○○，並在現金支出
    傳票上，載明該筆款項係支付 Diego公司佣金及其他應付款
    ，由被上訴人乙○○簽名收受。惟被上訴人乙○○竟將該支
    票款匯至其個人在義大利之帳戶後，未依約支付佣金予Dieg
     o公司，且迄未返還予上訴人。91年10月29日上訴人應仙玫
    ．巴嵐之要求，交付 100萬元予仙玫．巴嵐為吉頌公司歸還
    吉貝坊公司之部分墊款，被上訴人吉貝坊公司受領上訴人所
    交付之 100萬元係不當得利等；為此，依消費借貸、不當得
    利之法律關係，求為命：被上訴人乙○○應給付上訴人1,26
    6,000元及美金11萬元；被上訴人吉貝坊公司應給付上訴人1
    00萬元，並均自起訴狀繕本送達之翌日起至清償日止，按週
    年利率5%計算利息（逾越上開範圍之請求，均已判決確定，
    不再贅述）之判決。對於原法院為其敗訴判決之部分聲明不
    服，提起上訴所為聲明：(一)原判決關於駁回上訴人後開第 2
    項之訴及該部分假執行之聲請廢棄。(二)前項廢棄部分被上訴
    人吉貝坊公司應給付上訴人 100萬元、乙○○應再給付上訴
    人 1,266,000元及美金11萬元，均自起訴狀繕本送達翌日起
    至清償日止，按週年利率5%計算之利息。(三)訴訟費用由被上
    訴人負擔，(四)願供擔保請准宣告假執行。
二、被上訴人乙○○則以：上訴人主張匯款 1,266,000元予被上
    訴人之電匯憑證期日為2001年11月21日，與上訴人通知訴外
    人廖小姐之通知書期日為1991年11月 6日相距長達10年之久
    ，其主張顯有不實；且此款項係大陸吉頌公司為營運之需要
    ，向上訴人所借，因當時吉頌公司尚未設立公司銀行帳戶，
    暫借被上訴人之銀行帳戶供其匯款，此筆匯款與被上訴人無
    關；至於美金10萬元係上訴人用以支付吉頌公司貨款，並非
    被上訴人向其借款；美金 1萬元亦經刑事判決認定係用以支
    付吉頌公司之貨款，被上訴人不成立背信或業務侵占，自無
    不當得利情事等語，資為抗辯；對於上訴人之上訴所為答辯
    聲明：(一)上訴駁回。(二)第二審訴訟費用由上訴人負擔。(三)如
    受不利判決願供擔保，免為假執行之宣告。
三、被上訴人吉貝坊公司則以：上訴人主張被上訴人受領仙玫．
    巴嵐所交付之100萬元，確係訴外人吉頌公司清償被上訴人
    之部分欠款，吉頌公司尚欠被上訴人3,677,339元，被上訴
    人無不當得利情事等語，資為抗辯；對於上訴人之上訴所為
    答辯聲明：(一)上訴駁回。(二)第二審訴訟費用由上訴人負擔。
    (三)如受不利判決願供擔保，免為假執行之宣告。
四、上訴人主張被上訴人乙○○與原審共同被告謝仙玫夫妻二人
    於80年2月間在臺成立吉貝坊公司，訴外人王耀崇於90年9月
    1日邀請股東黃福瑞及上訴人，與乙○○合資成立吉貝坊(上
    海）有限公司，嗣改名為吉頌公司，並推乙○○為執行董事
    兼總經理、王耀崇為執行董事兼副總經理，公司之財務、帳
    冊則由謝仙玫管理、製作；90年11月 6日上訴人委託友人廖
    淑宜於同月21日匯款人民幣30萬元 (以匯率4.22換算新臺幣
    為1,266,000元)至被上訴人乙○○之中國銀行上海虹橋支行
    000000000000000000號帳戶。91年 7月間被上訴人乙○○召
    集股東表示為辦理吉頌公司大陸地區之公司登記，需準備美
    金20萬元以供註冊驗資，要求各股東分攤；同年8月8日上訴
    人將美金13萬元匯至其於萬通銀行新店分行000000000000號
    帳戶內，但完成驗資後，被上訴人乙○○僅返還美金 3萬元
    。91年10月8日上訴人親自交付美金1萬元之旅行支票予被上
    訴人乙○○，並在現金支出傳票上，載明該筆款項係支付Di
    ego公司及其他應付款，由被上訴人乙○○簽名收受。91年1
    0月29日上訴人應謝仙玫之要求，交付100萬元予謝仙玫為吉
    頌公司歸還吉貝坊公司之部分墊款等事實，為被上訴人等所
    不爭執，且有吉頌公司章程、上訴人傳真予廖淑宜之傳真函
    、中國農業銀行電匯憑證(回單)、匯出匯款申請書、現金支
    出傳票、謝仙玫所立收據等在卷 (原審卷第15、17、18、22
    、23、25 頁)為憑；上訴人主張之上開事實，應堪信為真實
    。
五、按：無法律上之原因而受利益，致他人受損害者，應返還其
    利益，民法第179條前段固有明文規定；惟查：民法第179條
    規定不當得利之成立要件，必須無法律上之原因而受利益，
    致他人受損害，且該受利益與受損害之間應有因果關係存在
    ，有最高法院85年度臺上字第2656號之裁判意旨，可資參照
    。又：當事人主張有利於己之事實者，就其事實有舉證之責
    任，民事訴訟法第 277條前段定有明文；稱消費借貸者，謂
    當事人一方移轉金錢或其他代替物之所有權於他方，而約定
    他方以種類、品質、數量相同之物返還之契約，為民法第47
    4條第1項所明定；且最高法院81年度臺上字第2372號亦著有
    ：當事人主張有金錢借貸關係存在，須就其發生所須具備之
    特別要件即金錢之交付及借貸意思表示互相一致負舉證之責
    任，若僅證明有金錢之交付，未證明借貸意思表示互相一致
    者，尚不能認為有金錢借貸關係存在之裁判意旨，可資參照
    。經查：
(一)上訴人主張被上訴人乙○○於90年11月6日要求上訴人出借1
     ,266,000元(以4.22匯率換算為人民幣30萬元），上訴人委
    託友人廖淑宜於同月21日如數匯至被上訴人乙○○之中國銀
    行上海虹橋支行000000000000000000號帳戶。被上訴人乙○
    ○若否認有借貸關係，且不能證明上開款項有用於吉頌公司
    之支出，被上訴人乙○○取得上開款項，即無法律上原因而
    受有利益，上訴人自得請求返還不當得利等語；被上訴人乙
    ○○則以上訴人所匯予被上訴人人民幣30萬元，係吉頌公司
    為營運之需要，向上訴人所借，因當時吉頌公司尚未設立公
    司銀行帳戶，暫借被上訴人之銀行帳戶供其匯款，此筆匯款
    與被上訴人無關等語為抗辯；查：
  1.證人王耀崇於原法院到場結證稱：「吉頌公司在大陸成立之
    前，有經過股東會的決議，成立了二個帳戶 (就是我個人及
    被告乙○○的個人帳戶 )供吉頌公司的帳戶使用。」、「這
    筆匯款的事情我知道，當初有匯了許多錢，都是為了籌備公
    司的資金之用。我不知道廖淑宜是誰，但我知道這筆匯款的
    事情，這個帳戶是被告乙○○的，這個帳戶是我與乙○○一
    起去開戶的，是為了吉頌公司籌備之用，匯入這筆款項是乙
    ○○告訴我的，因為我與被告乙○○是工作互相交接，我在
    臺灣時，他在大陸負責，如果我到大陸時他就在臺灣負責，
    所以互相要交接帳目。這筆錢是為了要籌備上海吉頌公司之
    用，當初是公司股東團向原告借錢，只是借被告乙○○的帳
    戶匯款。」等語在卷 (原審卷第208頁背面)，並有前述中國
    農業銀行電匯憑證(回單)，固足以證明有金錢交付之事實；
    惟由證人王耀崇上開所為「…。這筆錢是為了要籌備上海吉
    頌公司之用，當初是公司股東團向原告借錢，只是借被告乙
    ○○的帳戶匯款。」之證言，亦足資證明消費借貸契約係存
    在於上訴人與大陸吉頌公司之間，且上訴人於91年10月24日
    致證人王耀崇之電子郵件，亦不諱言：「…但那30萬人民幣
    是公司私底下向我借的(…)…」等語，有上訴人不爭執真正
    之電子郵件在卷(本院卷第25頁)足稽；由此，益徵上訴人所
    匯人民幣30萬元予被上訴人帳戶，其消費借貸契約存在於上
    訴人與大陸吉頌公司之間；被上訴人抗辯上訴人所匯人民幣
    30萬元予被上訴人帳戶，係大陸吉頌公司為營運之需要而向
    股東即上訴人所借，因當時公司未設立公司銀行帳號，被上
    訴人始提供個人之帳號供上訴人匯款，此筆款項與被上訴人
    無關等事實，尚非無可信；上訴人基於金錢借貸返還請求權
    之法律關係，請求被上訴人乙○○返還1,266,000元本息，
    自無所據。
  2.承前所述，上訴人依其與吉頌公司間金錢借貸契約，將人民
    幣30萬元匯入被上訴人乙○○之帳戶，依民法第474條第1項
    之規定，人民幣30萬元之所有權已移轉予吉頌公司，為吉頌
    公司所有；且證人王耀崇於前述所為：「吉頌公司在大陸成
    立之前，有經過股東會的決議，成立了二個帳戶 (就是我個
    人及被告乙○○的個人帳戶 )供大陸吉頌公司的帳戶使用。
    」之證言，堪認吉頌公司與被上訴人乙○○另成立金錢寄託
    契約 (參照民法第589條以下之規定)，被上訴人乙○○帳戶
    受領上訴人所匯入人民幣30萬元，尚難認無法律上之原因，
    且被上訴人乙○○基於金錢寄託契約，對於吉頌公司負有返
    還寄託物之義務 (參照民法第597條、第598條之規定) ，上
    訴人主張被上訴人乙○○因上訴人匯入人民幣30萬元，而受
    有利益，即無疑義，經核與民法第 179條前段所規定不當得
    利之成立要件，尚有未合；上訴人基於不當得利返還請求權
    之法律關係，請求被上訴人乙○○返還 1,266,000元本息，
    於法亦非有據。
(二)上訴人主張被上訴人乙○○因吉頌公司為辦理登記驗資，而
    向上訴人借款美金10萬元，基於金錢借貸返還請求權，應返
    還上訴人美金10萬元等語；被上訴人否認有向上訴人借款美
    金10萬元之事實，且以上訴人所謂美金10萬元係用以支付吉
    頌公司貨款，並非被上訴人向其借款等語為抗辯；查：
  1.上訴人主張被上訴人乙○○於91年 7月間召集股東表示為辦
    理吉頌公司大陸地區之公司登記，需準備美金20萬元以供註
    冊驗資，要求各股東分攤，並稱於辦理驗資完畢，即全數返
    還；同年8月8日上訴人將美金13萬元匯至其於萬通銀行新店
    分行000000000000號帳戶內，但完成驗資後，被上訴人乙○
    ○返還美金 3萬元等事實，為被上訴人乙○○所不爭執，且
    有臺北國際商業銀行匯出匯款申請書在卷(原審卷第22頁)足
    稽；上訴人主張之上開事實，固屬不虛。
  2.惟查被上訴人乙○○為吉頌公司執行董事兼總經理，於吉頌
    公司急須支付貨款，要求上訴人將10萬元美金，留下充當增
    資款，被上訴人乙○○即以之支付貨款之事實，為上訴人於
    被上訴人乙○○所涉背信等刑事案件 (原法院92年度易字第
    2429號 )審理中，對於檢察官之詰問供證稱：「乙○○提出
    的貨款明細貨款五百多萬，我付過十萬美金、一萬美金、一
    百萬臺幣合計四百多萬元，其他應該其他股東平分。」等語
    在卷(原審卷第59頁)，再參諸上訴人致被上訴人之電子郵件
    ，亦不諱言：「註冊的20萬美金是10萬的增資款及10萬的暫
    入 (借)款，暫入款中分別是你和KENY各3.5萬以及我的三萬
    ，此部分我已由上海領回我的部分，你們也由上海匯回55萬
    人民幣，照理這暫入款也已沖抵…」等語，且在本院審理中
    一再陳述「十萬美金也是他(指被上訴人乙○○)開口的，稱
    公司需要增資，驗資二十萬美金由我湊十三萬美金，他們各
    湊三萬五千元美金，後來他又稱公司需要付貨款公司沒有錢
    ，是不是可以把十萬元留下來作增資款，所以我就將錢留下
    來了，…」等語在卷(本院卷第65頁正背面)足稽。
  3.綜合上開事證，充其量僅能證明上訴人應被上訴人乙○○基
    於吉頌公司執行董事兼總經理之要求，與吉頌公司達成再投
    資美金10萬元之協議，由被上訴人乙○○以之支付吉頌公司
    之貨款，自不得以此認被上訴人乙○○有與上訴人就10萬元
    美金，達成消費借貸之意思表示，上訴人基於消費借貸之法
    律關係，請求被上訴人乙○○返還10萬元美金之本息，於法
    亦屬無據。
(三)上訴人主張被上訴人乙○○於91年10月 8日受領上訴人所交
    付美金 1萬元之旅行支票，在現金支出傳票上，載明該筆款
    項係支付 Diego公司及其他應付款，惟被上訴人乙○○竟將
    該支票款匯至其個人在義大利之帳戶等事實，為被上訴人乙
    ○○所不爭執，且有現金支出傳票在卷(原審卷第23頁)足稽
    ，固屬不虛；惟查：
  1.上訴人交付美金1萬元，係為吉頌公司墊付義大利代理商Die
    go公司佣金及其他應付款之用，由吉頌公司執行董事兼總經
    理之被上訴人乙○○簽收之事實，有前述之現金支出傳票在
    卷足稽；由此堪認消費借貸契約，係成立於上訴人與吉頌公
    司之間，依民法第474條第1項之規定，上訴人交付美金 1萬
    元予吉頌公司執行董事兼總經理之被上訴人乙○○，其所有
    權已移轉予吉頌公司，為吉頌公司所有。
  2.被上訴人乙○○於受領上訴人所交付 1萬元美金，同日即電
    匯至義大利其個人之帳戶，並將匯款流水單傳真上訴人知悉
    ；翌日，復將其充作吉貝坊公司代墊吉頌公司之貨款，作成
     GIADA-China應付貨款帳，傳真予吉頌公司執行董事兼副總
    經理王耀崇簽名確認等事實，業據上訴人、證人王耀崇於原
    法院前述刑事案件審理中，分別結證稱：「 (這份水單是否
    乙○○於91年10月8日時傳真給你？)是。」、「 (應付貨款
    明細是何人交付你簽名 ？)乙○○傳到上海給我簽名，乙○
    ○要我看清楚後馬上回傳。」屬實，並有證人王耀崇親自簽
    名確認之GIADA-China應付貨款帳、GIADA-China應付貨款帳
    明細帳、GIADA-China應付費用帳足稽(參照原法院92年度易
    字第 2429號刑事判決)：且被上訴人乙○○確以之支付吉頌
    公司貨款之事實，亦為上訴人於前述刑事案件審理中，對於
    檢察官之詰問供證稱：「乙○○提出的貨款明細貨款五百多
    萬，我付過十萬美金、一萬美金、一百萬臺幣合計四百多萬
    元，其他應該其他股東平分。」等語在卷(原審卷第59頁)屬
    實；被上訴人乙○○因之於上訴人指訴其涉嫌侵占、背信之
    前述刑事案件，為原法院、及本院刑事庭判決無罪確定，有
    原法院92年度易字第2429號、本院93年度上易字第 991號刑
    事判決在卷 (原審卷第30至41頁)足憑。
  3.綜合上述，上訴人所交付美金 1萬元，既已移轉所有權予吉
    頌公司，被上訴人至遲已於91年10月10日已獲執行董事兼副
    總經理王耀崇同意，轉為清償吉貝坊公司代墊吉頌公司之貨
    款，減少吉頌公司對於吉貝坊公司之債務，自不得以被上訴
    人乙○○未依上訴人所指定用途，支付予義大利代理商Dieg
     o公司之佣金，即認有損吉頌公司、或上訴人之財產或利益
    ；況且吉頌公司於91年10月 5日召開股東會議決議：「其他
    應付未付款部分(按指Diego佣金、台北辦事處作業費），待
    10月底完成所有財務報表之後，再視財務狀況研商解決」，
    益徵被上訴人乙○○以之清償吉貝坊公司代墊吉頌公司之貨
    款，符合吉頌公司股東會議之意旨；且被上訴人乙○○亦不
    因之而受有任何財產上之利益，上訴人基於金錢借貸返還請
    求權、不當得利返還請求權之法律關係，請求被上訴人乙○
    ○返還美金1萬元本息，自屬無據。
(四)上訴人主張被上訴人吉貝坊公司受領上訴人91年10月29日交
    付予原審共同被告謝仙玫之 100萬元，而獲有不當得利情事
    ；惟查：被上訴人吉貝坊公司及其負責人謝仙玫，與吉頌公
    司及其負責人王耀崇、股東被上訴人乙○○、訴外人黃福瑞
    及上訴人等，於91年10月29日對於原審共同被告謝仙玫所提
    出之 GIADA-CHINA應付貨款帳明細，簽立切結書，確認「被
    上訴人吉貝坊公司自2001年至2002年 9月30日止，共為吉頌
    公司支付計新臺幣 5,678,365元，期間作部分清還，並至今
    尚欠吉貝坊公司新臺幣NTD3,677,339元，吉頌公司承諾吉貝
    坊公司將於2002年10月31日前支付吉貝坊公司現款新臺幣12
    0萬元正，餘款新臺幣2,477,339元，將於2002年11月30日前
    以現金支付吉貝坊公司。」，有該切結書在卷 (原審卷第16
    7頁)足稽；並經證人王耀崇於前述刑事案件中結證稱：「 (
    應付貨款明細帳及切結書，你是否均於91年10月29日看到？
    ) 切結書是我當天簽的沒錯，被證六之應付貨款明細是在之
    前看到。」、「大家簽名時，金額已經經過確認，註記是甲
    ○要求謝仙玫填上的。」等語，有原法院92年度易字第2429
    號刑事判決在卷足稽；由此切結書堪認吉頌公司確有積欠被
    上訴人吉貝坊公司代墊款 3,677,339元之事實為真實；且上
    訴人於被上訴人吉貝坊公司負責人即原審共同被告謝仙玫所
    涉背信等刑事案件(原法院92年度易字第2429號)審理中，對
    於檢察官之詰問供證稱：「乙○○提出的貨款明細貨款五百
    多萬，我付過十萬美金、一萬美金、一百萬臺幣合計四百多
    萬元，其他應該其他股東平分。」等語在卷(原審卷第59頁)
    ，被上訴人吉貝坊公司負責人即原審共同被告謝仙玫亦因而
    為原法院、本院刑事庭判決無罪確定，有前述原法院、本院
    刑事判決在卷足稽；上訴人於簽立切結書同日交付予原審共
    同被告謝仙玫 100萬元，以清償吉頌公司積欠被上訴人吉貝
    坊公司墊付貨款之債務，被上訴人吉貝坊公司受領上訴人所
    交付之 100萬元，即非無法律上原因，自無不當利得情事，
    上訴人基於不當得利返還請求權之法律關係，請求被上訴人
    吉貝坊公司，應返還 100萬元本息，於法尚有未合，不應准
    許。
六、綜上所述，上訴人基於金錢借貸、或不當得利返還請求權之
    法律關係，請求被上訴人乙○○給付 1,266,000元本息、美
    金11萬元本息，被上訴人吉貝坊公司返還 100萬元本息，於
    法均非有據，不應准許，原法院於此範圍內為其敗訴判決，
    並駁回其此部分假執行之聲請，經核尚無違誤；上訴意旨仍
    持陳詞任意指摘原法院此部分之判決不當，求予廢棄，為無
    理由，應予駁回。
七、本件事證已臻明確，兩造其他攻擊、防禦方法，及提出未援
    用之證據，經斟酌後認不影響判決基礎，無逐一論述必要，
    併此敘明。
八、據上論結，本件上訴為無理由，依民事訴訟法第449條第1項
    、第78條之規定，判決如主文。
中    華    民    國    98    年     4    月    7    日
                    民事第五庭
                        審判長法  官  魏麗娟
                              法  官  黃雯惠
                              法  官  陳博享
正本係照原本作成。
如不服本判決，應於收受送達後20日內向本院提出上訴書狀，其
未表明上訴理由者，應於提出上訴後20日內向本院補提理由書狀
（均須按他造當事人之人數附繕本）上訴時應提出委任律師或具
有律師資格之人之委任狀；委任有律師資格者，另應附具律師資
格證書及釋明委任人與受任人有民事訴訟法第466條之1第1項但
書或第2項（詳附註）所定關係之釋明文書影本。
中    華    民    國    98    年    4     月    8     日
                              書記官  鄭靜如
附註：
民事訴訟法第466條之1（第1項、第2項）：
對於第二審判決上訴，上訴人應委任律師為訴訟代理人。但上訴
人或其他法定代理人具有律師資格者，不在此限。
上訴人之配偶、三親等內之血親、二親等內之姻親，或上訴人為
法人、中央或地方機關時，其所屬專任人員具有律師資格並經法
院認為適當者，亦得為第三審訴訟代理人。


司法院資訊處製作；財團法人民間司法改革基金會備份。
